# Comparativa de simuladores {#comparativa}
Este capítulo presenta un análisis comparativo de simuladores basados en la arquitectura x86, con el objetivo de determinar su adecuación para su integración en la asignatura Arquitectura de Computadoras de la Licenciatura en Sistemas de Información.

La selección y evaluación de estos simuladores se fundamenta en criterios específicos diseñados para medir su efectividad en un entorno educativo. El objetivo principal es identificar las herramientas que mejor respalden el proceso de enseñanza y aprendizaje. Los criterios definidos abarcan aspectos clave para la enseñanza de arquitectura de computadoras: facilidad de uso, funcionalidades del entorno de programación, calidad de los recursos de apoyo, mecanismos de ejecución de programas, precisión en la emulación de la arquitectura x86, características técnicas del software y su alineación con los contenidos curriculares.

Los resultados de esta investigación fueron publicados en el XVII Congreso de Tecnología en Educación y Educación en Tecnología (2022), en el trabajo titulado Herramientas de software para dar soporte en la enseñanza y aprendizaje de la arquitectura x86 [@colombani_herramientas_2022].

## Estudios similares
Existen antecedentes de estudios comparativos que evalúan simuladores aplicados a la enseñanza en cursos de arquitectura de computadoras:
  - “A survey and evaluation of simulators suitable for teaching courses in computer architecture and organization”, 2009  [@nikolic_survey_2009]: este estudio analiza simuladores considerando dos categorías principales. La primera, relacionada con las características de simulación, incluye criterios como granularidad, usabilidad, disponibilidad, presentación visual y flujo de simulación. La segunda categoría evalúa la cobertura de los contenidos establecidos en los planes de estudio.
  - “Survey and evaluation of simulators suitable for teaching for computer architecture and organization Supporting undergraduate students at Sir Syed University of Engineering & Technology”, 2012 [@hasan_survey_2012]: este trabajo evalúa aspectos como la usabilidad, disponibilidad, fundamentos de arquitectura informática, jerarquía de sistemas de memoria, comunicación e interfaz, y diseño de sistemas de procesadores.

A diferencia de los estudios mencionados, este trabajo propone una evaluación centrada exclusivamente en simuladores de arquitectura x86, mediante el uso de criterios diseñados ad hoc para analizar tanto las funcionalidades de simulación como su adecuación a los contenidos específicos de la asignatura Arquitectura de Computadoras dictada en la Licenciatura en Sistemas de la Universidad Nacional de Entre Ríos.

## Simuladores bajo análisis
Un simulador de arquitectura es una herramienta de software que emula el hardware de un sistema de cómputo, permitiendo representar aspectos arquitectónicos y funcionales del mismo. Estos simuladores ofrecen un entorno controlado para realizar pruebas, modificaciones y ejecución de programas sin riesgo de dañar componentes físicos o enfrentar limitaciones de hardware [@radivojevic_design_2011].

Algunos simuladores destacan por proporcionar una representación visual e interactiva de la organización y arquitectura interna de una computadora, facilitando la comprensión de su funcionamiento. Algunos ejemplos relevantes de simuladores son: Assembly Debugger (x86), Simple 8-bit Assembler Simulator, Microprocessor Simulator, Simulador de ensamblador de 16 bits y Emu8086. Estas herramientas juegan un papel fundamental en el aprendizaje de la arquitectura de computadoras, al conectar conceptos teóricos con experiencias prácticas y simplificar abstracciones complejas, además de servir como soporte en la labor docente [@nikolic_survey_2009; @hasan_survey_2012; @hennessy2017computer;@stallings_computer_2021; @behrooz_computer_2005].

## Criterios de evaluación
Los criterios de evaluación se definieron con el objetivo de realizar un análisis integral y sistemático de los simuladores seleccionados. A continuación, se presentan estos criterios junto con sus respectivos indicadores y escalas:

- **Usabilidad**: evalúa la facilidad de uso del simulador.
  - **Indicadores**: 
    - Facilidad de aprendizaje (tiempo necesario para familiarizarse con la herramienta).
    - Interfaz de usuario (claridad y organización).
    - Documentación y ayuda (accesibilidad y calidad de tutoriales y guías).
  - **Escala**: Difícil - Media - Fácil.

- **Editor**: analiza las funcionalidades para escribir y depurar código ensamblador.
  - **Indicadores**: 
    - Capacidad de edición (resaltado de sintaxis, puntos de interrupción, etc.).
    - Manejo de errores de sintaxis.
    - Opciones de almacenamiento (guardar y cargar programas).
  - **Escala**: Baja - Media - Alta.

- **Documentación**: valora la disponibilidad y calidad de los recursos de aprendizaje proporcionados.
  - **Indicadores**: 
    - Manual de usuario.
    - Tutoriales de aprendizaje.
    - Exhaustividad en la descripción del repertorio de instrucciones.
  - **Escala**: Mínima - Media - Completa.

- **Ejecución de simulación**: mide la facilidad para controlar y observar la ejecución de programas.
  - **Indicadores**: 
    - Control de simulación (pausa, reanudación, retroceso).
    - Visualización del flujo de ejecución.
    - Configurabilidad (ajuste de parámetros como la velocidad del reloj).
  - **Escala**: Baja - Media - Alta.

- **Nivel de especificación de la Organización y Arquitectura del sistema simulado**: determina la precisión en la representación de la arquitectura x86.
  - **Indicadores**: 
    - Fidelidad en la representación de la arquitectura.
    - Completitud del conjunto de instrucciones implementadas.
    - Inclusión y funcionalidad de memoria y módulos de E/S.
  - **Escala**: Mínima - Media - Completa.

- **Características del producto software**: evalúa las propiedades generales del simulador.
  - **Indicadores**: 
    - Tipo de licencia (open source o privativa).
    - Frecuencia de actualizaciones.
    - Plataforma (aplicación web o de escritorio)
  - **Escala**: Mala - Buena - Muy buena.

- **Cobertura de los contenidos preestablecidos en la currícula**: mide el grado en que el simulador abarca los contenidos de la asignatura.
  - **Indicadores**: 
    - Alineación con los tópicos del currículum.
    - Profundidad en el tratamiento de los temas.
  - **Escala**: Baja - Media - Alta.


La Tabla \@ref(tab:criterios) resume los criterios, indicadores y escalas utilizadas.

```{r criterios, echo=FALSE, message=FALSE, warning=FALSE}
library(knitr)
library(kableExtra)

# Crear los datos de la tabla
criterios <- data.frame(
  Criterio = c(
    "Usabilidad",
    "Funcionalidad del editor",
    "Calidad de la documentación",
    "Ejecución de simulación",
    "Especificación de arquitectura x86",
    "Propiedades técnicas y de distribución",
    "Alineación con contenidos curriculares"
  ),
  Indicadores = c(
    "Facilidad de aprendizaje, interfaz, documentación",
    "Sintaxis, manejo de errores, guardar/cargar",
    "Manuales, tutoriales, repertorio de instrucciones",
    "Control de simulación, visualización del flujo, configurabilidad",
    "Fidelidad de la arquitectura, repertorio, memoria y E/S",
    "Licencia, actualizaciones, plataforma",
    "Cobertura de tópicos, profundidad del tratamiento"
  ),
  Escala = c(
    "Difícil - Media - Fácil",
    "Baja - Media - Alta",
    "Mínima - Media - Completa",
    "Baja - Media - Alta",
    "Mínima - Media - Completa",
    "Mala - Buena - Muy buena",
    "Baja - Media - Alta"
  )
)


tabla <- kable(criterios,
               format = ifelse(knitr::is_latex_output(), "latex", "html"),
               caption = "Criterios e indicadores de evaluación de simuladores",
               col.names = c("Criterio", "Indicadores", "Escala"),
               booktabs = TRUE,
               escape = FALSE,
               align = c("c", "l", "l"))

if (knitr::is_latex_output()) {
  tabla %>%
    kable_styling(
      latex_options = c("scale_down", "hold_position"),
      font_size = 10
    ) %>%
    column_spec(1, width = "4cm", bold = TRUE, border_right = TRUE) %>%
    column_spec(2:3, width = "6cm") %>%
    row_spec(0, bold = TRUE, align = "c", background = "#D3D3D3") %>%
    row_spec(seq_len(nrow(criterios)),
             extra_latex_after = "\\addlinespace[10pt]")
} else {
  tabla %>%
    kable_styling(
      bootstrap_options = c("striped", "hover", "condensed", "responsive"),
      full_width = FALSE,
      position = "center"
    ) %>%
    column_spec(1, width = "20em", bold = TRUE, border_right = TRUE) %>%
    column_spec(2:3, width = "15em") %>%
    row_spec(0, bold = TRUE, color = "white", background = "#0073C2")
}
```

## Selección de simuladores
Mediante una exploración exhaustiva de fuentes disponibles en línea, foros académicos y repositorios educativos, se identificaron los siguientes simuladores de arquitectura x86: Assembly Debugger (x86), Simple 8-bit Assembler Simulator, Microprocessor Simulator, Simulador de ensamblador de 16 bits, Emu8086, VonSim, Orga1 y Qsim. Estos simuladores fueron seleccionados por su relevancia en el ámbito educativo y su potencial para facilitar la enseñanza de la arquitectura x86.

La selección se basó en una evaluación preliminar que consideró el tiempo necesario para su análisis y el grado de cumplimiento de los criterios definidos, priorizando aquellos simuladores que ofrecieran un balance adecuado entre funcionalidad, usabilidad, documentación y alineación con los contenidos curriculares de la asignatura Arquitectura de Computadoras. De esta preselección, se eligieron tres herramientas que, a priori, cumplían con la mayor cantidad de criterios evaluativos: **Emu8086**, **VonSim** y **Simple 8-bit Assembler Simulator**.

```{r simuladores, echo=FALSE, message=FALSE, warning=FALSE}
library(knitr)
library(kableExtra)
simbolo <- function(x) {
  if (knitr::is_latex_output()) {
    gsub("1", "\\\\checkmark", gsub("0", "\\\\ding{55}", x))
  } else {
    gsub("1", "✔", gsub("0", "✗", x))
  }
}

# Crear los datos de la tabla
simuladores <- data.frame(
  Simulador = c(
    "Assembly Debugger (x86)",
    "Simple 8-bit Assembler Simulator",
    "Microprocessor Simulator",
    "Simulador de ensamblador de 16 bits",
    "Emu8086",
    "VonSim",
    "Orga1",
    "Qsim"
  ),
  `Exploración Previa` = simbolo(c("1", "1", "1", "1", "1", "1", "1", "1")),
  `Evaluación Final` = simbolo(c("0", "1", "0", "0", "1", "1", "0", "0"))
)


tabla <- kable(simuladores,
               format = ifelse(knitr::is_latex_output(), "latex", "html"),
               caption = "Proceso de selección de simuladores",
               col.names = c("Simulador", "Exploración Previa", "Evaluación Final"),
               booktabs = TRUE,
               escape = FALSE,
               align = c("c", "c", "c"))


if (knitr::is_latex_output()) {
  tabla %>%
    kable_styling(
      latex_options = c("scale_down", "hold_position"),
      font_size = 10
    ) %>%
    column_spec(1, width = "6cm", bold = TRUE, border_right = TRUE) %>%
    column_spec(2:3, width = "4cm") %>%
    row_spec(0, bold = TRUE, align = "c", background = "#D3D3D3") %>%
    row_spec(seq_len(nrow(simuladores)),
             extra_latex_after = "\\addlinespace[10pt]")
} else {
  tabla %>%
    kable_styling(
      bootstrap_options = c("striped", "hover", "condensed", "responsive"),
      full_width = FALSE,
      position = "center"
    ) %>%
    column_spec(1, width = "20em", bold = TRUE, border_right = TRUE) %>%
    column_spec(2:3, width = "15em") %>%
    row_spec(0, bold = TRUE, color = "white", background = "#0073C2")
}
```

## Participantes en la evaluación
La evaluación fue llevada a cabo por un equipo conformado por tres docentes de la asignatura Arquitectura de Computadoras —Marcelo A. Colombani, José M. Ruiz y Amalia G. Delduca—, quienes aportaron su experiencia en el uso pedagógico de simuladores. Asimismo, se contó con la participación de un asesor externo, Marcelo A. Falappa, quien aportó una perspectiva independiente y validó tanto la metodología como los resultados obtenidos.

## Análisis comparativo
A continuación, se presenta un análisis detallado de los simuladores seleccionados, basado en los criterios previamente establecidos:

### Simple 8-bit Assembler Simulator
- **Usabilidad**: Nivel medio. Todos los componentes se muestran en una sola pantalla, lo que puede resultar abrumador para usuarios principiantes.
- **Editor**: Nivel bajo. Incluye notificaciones de errores de sintaxis al ensamblar, pero carece de resaltado de sintaxis, puntos de interrupción (breakpoints) y opciones para guardar o cargar programas.
- **Documentación**: Nivel mínimo. Consta solo de un manual de instrucciones implementadas.
- **Ejecución de simulación**: Nivel medio. Permite ajustar la velocidad del reloj de la CPU y proporciona controles básicos de simulación.
- **Nivel de especificación**: Nivel mínimo. Simplifica la arquitectura x86 a un CPU de 8 bits con 256 bytes de memoria y sin soporte para operaciones de entrada/salida (IN/OUT).
- **Desarrollo del producto**: Nivel bueno. Licencia MIT, última actualización en 2015, desarrollado como una plataforma web.
- **Cobertura de contenidos**: Nivel bajo. No incluye memoria independiente para módulos de entrada y salida, rutinas de interrupciones ni representación visual del ciclo de instrucción.

### VonSim
- **Usabilidad**: Nivel medio. Utiliza solapas para presentar los componentes, lo que puede ser confuso para usuarios iniciales.
- **Editor**: Nivel medio. Proporciona notificaciones de errores de sintaxis, resaltado de código y puntos de interrupción mediante software.
- **Documentación**: Nivel medio. Incluye un manual de uso y un tutorial interactivo.
- **Ejecución de simulación**: Nivel medio. Permite ajustar la velocidad del reloj de la CPU y ofrece controles básicos de simulación.
- **Nivel de especificación**: Nivel medio. Representa una simplificación del procesador 8088 con arquitectura de 16 bits y memoria direccionable de 16 KiB.
- **Desarrollo del producto**: Nivel muy bueno. Licencia GNU Affero General Public License v3.0, última versión en 2020, con amplia evidencia de uso académico.
- **Cobertura de contenidos**: Nivel medio. Implementa dispositivos internos y externos, pero carece de visualización del ciclo de instrucción y métricas de rendimiento.

### Emu8086
- **Usabilidad**: Nivel fácil. Inicialmente muestra el editor y permite activar los componentes del simulador a medida que se cargan programas.
- **Editor**: Nivel alto. Incluye notificaciones de errores de sintaxis, resaltado de código, puntos de interrupción y opciones para guardar/cargar programas.
- **Documentación**: Nivel completo. Ofrece un manual de instrucciones con ejemplos, un tutorial de aprendizaje y una guía de uso detallada.
- **Ejecución de simulación**: Nivel alto. Proporciona control avanzado de la simulación, como retroceder una instrucción ("step back").
- **Nivel de especificación**: Nivel completo. Detalla la arquitectura del procesador 8086, con memoria direccionable de 1 MiB y soporte para interrupciones de software y hardware.
- **Desarrollo del producto**: Nivel bueno. Licencia privativa, última actualización en 2023, desarrollado para plataformas de escritorio.
- **Cobertura de contenidos**: Nivel alto. Emula el arranque (bootstrapping) de una IBM PC desde un disco flexible (floppy disk) y soporta todos los modos de direccionamiento.

```{r tabla-comparativa-criterios, echo=FALSE, message=FALSE, warning=FALSE}
library(knitr)

tabla_comparativa <- data.frame(
  `Criterio de Evaluación` = c("Usabilidad", "Editor", "Documentación", "Ejecución de simulación", 
                             "Nivel de especificación x86", "Características del producto", 
                             "Cobertura de contenidos"),
  `Simple 8 bit` = c("Medio", "Bajo", "Mínima", "Medio", "Mínima", "Buena", "Baja"),
  VonSim = c("Medio", "Medio", "Media", "Medio", "Media", "Muy buena", "Media"),
  Emu8086 = c("Fácil", "Alto", "Completa", "Alta", "Completa", "Buena", "Alta")
)

tabla <- kable(tabla_comparativa,
               format = ifelse(knitr::is_latex_output(), "latex", "html"),
               caption = "Comparativa según criterios de evaluación preestablecidos",
               col.names = c("Criterio de Evaluación", "Simple 8 bit", "VonSim", "Emu8086"),
               booktabs = TRUE,
               escape = FALSE,
               align = c("l", "c", "c", "c"))

tabla <- kable(tabla_comparativa,
               format = ifelse(knitr::is_latex_output(), "latex", "html"),
               caption = "Comparativa según criterios de evaluación preestablecidos",
               col.names = c("Criterio de Evaluación", "Simple 8 bit", "VonSim", "Emu8086"),
               booktabs = TRUE,
               escape = FALSE,
               align = c("c", "c", "c", "c"))

if (knitr::is_latex_output()) {
  tabla %>%
    kable_styling(
      latex_options = c("scale_down", "hold_position"),
      font_size = 10
    ) %>%
    column_spec(1, width = "4cm", bold = TRUE, border_right = TRUE) %>%
    column_spec(2:4, width = "4cm") %>%
    row_spec(0, bold = TRUE, align = "c", background = "#D3D3D3") %>%
    row_spec(seq_len(nrow(tabla_comparativa)),
             extra_latex_after = "\\addlinespace[10pt]")
} else {
  tabla %>%
    kable_styling(
      bootstrap_options = c("striped", "hover", "condensed", "responsive"),
      full_width = FALSE,
      position = "center"
    ) %>%
    column_spec(1, width = "20em", bold = TRUE, border_right = TRUE) %>%
    column_spec(2:4, width = "15em") %>%
    row_spec(0, bold = TRUE, color = "white", background = "#0073C2")
}
```

## Resultados
La asignatura promueve el uso de simuladores para apoyar la enseñanza y el aprendizaje, permitiendo aplicar los contenidos desarrollados en máquinas reales. Emu8086 es la herramienta más adecuada para esta finalidad, ya que facilita la implementación de programas en hardware real. Sin embargo, su dependencia de MS-DOS complica su ejecución en sistemas operativos actuales, requiriendo el uso de emuladores de MS-DOS, lo que añade complejidad al proceso de enseñanza y aprendizaje.

Desde 2018, la asignatura utiliza la versión 4.08 de Emu8086. La herramienta tiene un periodo de evaluación gratuito de 14 días, después del cual se debe adquirir una licencia. Esto es un inconveniente, ya que se busca que los estudiantes puedan acceder a las herramientas de forma libre y gratuita.

Utilizar lenguaje NASM (Netwide Assembler) garantiza soporte tanto para Linux como Windows a través de herramientas libres como GCC (GNU Compiler Collection), generando programas para la arquitectura x86 de 16, 32 y 64 bits.

Emu8086 destaca por su interfaz dinámica, que muestra componentes como la pila, flags, teclado y pantalla solo cuando son necesarios, a diferencia de otros simuladores que presentan todos sus componentes desde el inicio.

Emu8086 sobresale particularmente en los aspectos vinculados a la edición, documentación y control de la ejecución. Su editor permite establecer puntos de ruptura, retroceder una instrucción, y guardar o recuperar programas desde la interfaz. Además, ofrece una documentación extensa, que incluye un repertorio de instrucciones con ejemplos, un tutorial para el aprendizaje del lenguaje ensamblador y un manual detallado del entorno de desarrollo. Estas características lo posicionan como una herramienta completa en términos de acompañamiento a los procesos de enseñanza y aprendizaje.

En el criterio de evaluación cuatro, Emu8086 se destaca por ofrecer una mayor cantidad de controladores para gestionar el flujo de ejecución, como la capacidad de retroceder la ejecución de una instrucción y recargar el programa actual.

En cuanto al nivel de especificación, Emu8086 representa con gran precisión la arquitectura x86, incluyendo soporte para interrupciones del sistema operativo MS-DOS. Esta característica permite simular de manera realista programas que podrían ejecutarse en un entorno compatible, constituyendo una ventaja significativa frente a los otros simuladores analizados.

En el criterio de evaluación seis VonSim se destaca del resto debido a que es licencia libre y posee una comunidad que respalda el proyecto.

En cuanto al último criterio, ninguna de las herramientas evaluadas cubre todos los contenidos que se pretende desarrollar con la ayuda de una herramienta, quedando excluido pasos del ciclo de instrucción y medidas de rendimientos (tiempo de CPU y CPI: ciclo por instrucción).

A partir del análisis comparativo, se destacan las siguientes observaciones clave:

- **Emu8086** presenta la interfaz más intuitiva y completa, con amplia documentación y una simulación precisa de la arquitectura x86. Sin embargo, su licencia privativa y la necesidad de emuladores para su ejecución en sistemas actuales constituyen limitaciones relevantes.
- **VonSim**, con su licencia libre y actualización reciente, representa una alternativa interesante desde una perspectiva de software abierto, aunque su cobertura de contenidos y nivel de especificación son limitados en comparación.
- **Simple 8-bit Assembler Simulator** resulta insuficiente para cubrir los objetivos curriculares de la asignatura, debido a su bajo nivel de complejidad, escasa documentación y capacidades limitadas de simulación.

En conclusión, si bien cada simulador ofrece ventajas puntuales, ninguno logra satisfacer plenamente los requerimientos pedagógicos y técnicos de la asignatura en su totalidad. Por ello, se recomienda continuar utilizando Emu8086 de manera transitoria, mientras se avanza en el desarrollo de un simulador propio que integre sus fortalezas, opere con licencia libre y sea compatible con entornos modernos. Esta iniciativa permitirá una mayor adecuación curricular, accesibilidad tecnológica y sostenibilidad en el tiempo.

### Publicación
Este análisis comparativo fue publicado en el XVII Congreso de Tecnología en Educación y Educación en Tecnología (2022), bajo el título "Herramientas de software para dar soporte en la enseñanza y aprendizaje de la arquitectura x86"[@colombani_herramientas_2022].

Además, durante este proceso se estableció contacto con un desarrollador de VonSim, logrando implementar mejoras significativas, como animaciones de ejecución y documentación en línea, disponibles en su última versión publicada en agosto de 2023.
