# Apéndices {-}

## Anexo A: Protocolo de Entrevista Semiestructurada  {#anexoA}

**Objetivo:**  
Relevar necesidades, experiencias y percepciones de docentes especializados en la enseñanza de Arquitectura de Computadoras, con el fin de fundamentar los requisitos funcionales y pedagógicos de una herramienta de simulación orientada a la arquitectura x86.

**Tipo de entrevista:** Semiestructurada  
**Duración estimada:** 45–60 minutos  
**Participantes:** Docentes universitarios con experiencia en la enseñanza de asignaturas vinculadas a Arquitectura de Computadoras  
**Modo de registro:** Grabación de audio (previo consentimiento informado) y notas del entrevistador

### Introducción (a cargo del entrevistador)

- Breve presentación personal y del objetivo de la entrevista.
- Explicación sobre la confidencialidad de los datos.
- Solicitud de consentimiento para grabar la entrevista.
- Aclaración sobre la posibilidad de no responder a alguna pregunta o interrumpir la entrevista en cualquier momento.

### Datos generales del entrevistado

- **Universidad o institución en la que trabaja:**
- **Asignatura(s) que dicta relacionadas con arquitectura de computadoras:**
- **Años de experiencia docente en el área:**
- **Nivel en el que dicta la asignatura:** (Grado, Posgrado, Técnico, Otro)

### Preguntas principales

#### A. Enseñanza y dificultades

- ¿Cuáles considera que son los principales desafíos que enfrentan los estudiantes al aprender los conceptos de arquitectura de computadoras?
- ¿Qué contenidos o temas observa que generan mayores dificultades de comprensión?
- ¿Cómo aborda actualmente la enseñanza del lenguaje ensamblador y el ciclo de instrucción?

#### B. Experiencia con herramientas de simulación

- ¿Utiliza o ha utilizado herramientas de simulación en sus clases? ¿Cuáles?
- ¿Qué ventajas ha encontrado en el uso de estas herramientas?
- ¿Qué limitaciones o dificultades ha identificado en las herramientas actualmente disponibles?

#### C. Requisitos deseables en una herramienta

- En su opinión, ¿qué funcionalidades debería tener una herramienta de simulación para ser útil en el proceso de enseñanza?
- ¿Considera importante que la herramienta incluya visualizaciones gráficas del ciclo de instrucción o del flujo de datos entre componentes?
- ¿Cree que el soporte para interrupciones y periféricos (por ejemplo, teclado o pantalla) aporta valor al aprendizaje?
- ¿Considera que la posibilidad de activar progresivamente instrucciones del repertorio x86 según el avance del curso puede beneficiar el proceso de enseñanza-aprendizaje?
- ¿Qué importancia le asigna a la incorporación de métricas de rendimiento (como ciclos por instrucción, tiempo de CPU, etc.) en una herramienta educativa?

#### D. Interfaz y accesibilidad

- ¿Qué aspectos de la interfaz considera prioritarios en una herramienta pensada para estudiantes?
- ¿Debería contemplarse la accesibilidad para personas con discapacidad? ¿De qué forma?

### Cierre

- ¿Desea agregar algo más que no hayamos preguntado?
- Agradecimiento por el tiempo y colaboración.

**Nota:** El análisis posterior de las entrevistas será realizado de manera confidencial y con fines exclusivamente académicos.

## Anexo B: Instrumentos de recolección de datos  {#anexoB}

En este anexo se presentan los instrumentos empleados para la validación pedagógica del simulador VonSim8. Se incluyen encuestas, pruebas objetivas, guía de entrevistas y plantilla de registro de uso, con sus respectivos ítems, escalas y pautas de codificación. Las encuestas y pruebas se aplican en dos momentos (pre y post) para medir la ganancia de aprendizaje.

### 1) Encuesta de retroalimentación – Unidad Ciclo de Instrucción y simulador VonSim8 estudiantes

#### Sección 1: Experiencia previa

1. Antes de esta unidad, ¿qué tanto conocías el ciclo de instrucción?
2. ¿Habías usado simuladores educativos de este tipo antes?  

#### Sección 2: Calidad del material didáctico

**(Escala 1–5: 1 = Totalmente en desacuerdo, 5 = Totalmente de acuerdo)**
3. La explicación de las etapas de captación (fetch) y ejecución (execute) fue clara.
4. Los ejemplos con instrucciones (MOV, ADD, SUB, JMP) me ayudaron a entender las microoperaciones.
5. La explicación de los modos de direccionamiento (inmediato, directo, indirecto, entre registros) fue suficiente y comprensible.
6. Las actividades propuestas (análisis, ejercicios, simulaciones) me ayudaron a consolidar los conceptos.
7. Las tablas, esquemas e imágenes del material fueron útiles para mi aprendizaje.

#### Sección 3: Valor del simulador VonSim8

**(Escala 1–5: 1 = Totalmente en desacuerdo, 5 = Totalmente de acuerdo)**
8. El simulador me permitió visualizar con claridad los cambios en registros y memoria durante la ejecución de los programas.
9. El simulador facilitó la conexión entre la teoría y la práctica.
10. El simulador es intuitivo y fácil de usar.
11. Ver las microoperaciones y los componentes internos en el simulador mejoró mi comprensión del ciclo de instrucción.

#### Sección 4: Reflexión y sugerencias

**(Respuesta abierta, párrafo largo)**
12. ¿Cuál fue el aspecto más útil o interesante de la unidad (material o simulador)?
13. ¿Qué parte del material o del simulador te resultó más confusa o difícil?
14. Después de completar esta unidad, ¿cuánto sientes que mejoraron tus conocimientos sobre el ciclo de instrucción?
Gracias por tu tiempo. Tus respuestas sinceras nos ayudarán a mejorar esta unidad y el simulador VonSim8 para futuros estudiantes.

### 2) Encuesta de validación – Unidad Ciclo de Instrucción y simulador VonSim8 docentes

**Objetivo:**  
Recoger la percepción de los docentes sobre la calidad del material didáctico y la utilidad del simulador VonSim8 en la enseñanza del ciclo de instrucción y conceptos relacionados con la arquitectura de computadoras.

#### Sección 1: Experiencia previa

1. ¿Cuánto tiempo llevas enseñando temas relacionados con la arquitectura de computadoras?  
   - Menos de 1 año  
   - 1–3 años  
   - 4–6 años  
   - Más de 6 años  

2. ¿Has utilizado simuladores educativos en tus clases anteriormente?  
   - Sí (especificar cuáles):  
   - No  

3. ¿Qué tan familiarizado/a estabas con el ciclo de instrucción antes de utilizar el simulador VonSim8?  
   - Muy familiarizado/a  
   - Algo familiarizado/a  
   - Poco familiarizado/a  
   - Nada familiarizado/a  

#### Sección 2: Calidad del material didáctico

**(Escala 1–5: 1 = Totalmente en desacuerdo, 5 = Totalmente de acuerdo)**

4. El material didáctico proporciona explicaciones claras y completas sobre las etapas del ciclo de instrucción (captación y ejecución).  
5. Las tablas, esquemas e imágenes del material son útiles para enseñar conceptos abstractos como modos de direccionamiento y microoperaciones.  
6. Los ejemplos prácticos (MOV, ADD, SUB, JMP) son adecuados para ilustrar las microoperaciones y el flujo de datos.  
7. El material permite a los estudiantes conectar la teoría con la práctica de manera efectiva.  
8. Las actividades propuestas (análisis, ejercicios, simulaciones) son apropiadas para consolidar los conceptos clave.  

#### Sección 3: Valor del simulador VonSim8

**(Escala 1–5: 1 = Totalmente en desacuerdo, 5 = Totalmente de acuerdo)**

9. El simulador facilita la visualización de los cambios en registros y memoria durante la ejecución de los programas.  
10. El simulador permite a los estudiantes comprender mejor el ciclo de instrucción y las microoperaciones.  
11. La representación gráfica del flujo de datos y las señales de control es clara y didáctica.  
12. La interfaz del simulador es intuitiva y fácil de usar para los estudiantes.  
13. La activación progresiva del repertorio de instrucciones es útil para evitar la sobrecarga cognitiva en los estudiantes.  
14. Las métricas de rendimiento (CPI, tiempo de CPU, etc.) son útiles para enseñar conceptos relacionados con la eficiencia del procesador.  

#### Sección 4: Reflexión y sugerencias

**(Respuesta abierta, párrafo largo)**

15. ¿Qué aspectos del simulador VonSim8 consideras más útiles para la enseñanza del ciclo de instrucción y la arquitectura de computadoras?  
16. ¿Qué aspectos del simulador o del material didáctico crees que podrían mejorarse?  
17. ¿Cómo percibes el impacto del simulador en la motivación y comprensión de los estudiantes?  
18. ¿Recomendarías el uso del simulador VonSim8 en otros cursos o contextos educativos? ¿Por qué?  

**Gracias por tu tiempo y colaboración. Tus respuestas nos ayudarán a mejorar el simulador VonSim8 y los materiales didácticos asociados para futuros docentes y estudiantes.**

## Anexo C: Análisis de resultados de la encuesta {#anexoC}

## Resumen
En este capítulo se presentan los resultados de una encuesta aplicada a estudiantes tras la unidad "Ciclo de Instrucción" y el uso del simulador **VonSim8**. Se incluye un análisis cuantitativo (promedios y gráficos) y una síntesis cualitativa de los comentarios abiertos.

## Metodología
- Instrumento: formulario de Google Forms (versión impresa).
- Tamaño muestral: **n = 14** respuestas.
- Tipo de preguntas: ítems Likert (1 a 5) y preguntas abiertas.

## Datos cuantitativos (promedios de ítems)
```{r setup, include=FALSE}
knitr::opts_chunk$set(echo = TRUE, warning = FALSE, message = FALSE)
library(ggplot2)
library(dplyr)
library(knitr)
```

```{r data}
# Datos extraídos de los resultados
encuesta <- data.frame(
  Item = c(
    "Conocimiento previo (autopercepción)",
    "Claridad: fetch/execute (Q3)",
    "Ejemplos con instrucciones (Q4)",
    "Explicación modos de direccionamiento (Q5)",
    "Actividades (Q6)",
    "Tablas/esquemas/imagenes (Q7)",
    "Visualización cambios regs/mem (simulador Q8)",
    "Conexión teoria-practica (Q9)",
    "Intuitividad del simulador (Q10)",
    "Visualizacion microoperaciones (Q11)",
    "Mejora percibida del conocimiento (Q14)"
  ),
  Promedio = c(
    NA, 3.86, 4.07, 4.14, 4.07, 4.21, 3.79, 4.14, 3.93, 3.57, 4.00
  ),
  N = 14,
  stringsAsFactors = FALSE
)

# Nota: el primer ítem (conocimiento previo) era categórico; no se proporciona promedio.
encuesta
```

### Tabla resumen
```{r tabla, results="asis"}
encuesta %>%
  knitr::kable(digits = 2, caption = "Promedios de los ítems de la encuesta (n = 14)")
```

## Visualizaciones
```{r grafico, fig.height=4, fig.width=7}
encuesta_plot <- encuesta %>% filter(!is.na(Promedio))
ggplot(encuesta_plot, aes(x = reorder(Item, Promedio), y = Promedio)) +
  geom_col() +
  coord_flip() +
  labs(
    x = NULL,
    y = "Promedio (1-5)",
    title = "Promedio por ítem — Encuesta VonSim8"
  ) +
  theme_minimal(base_size = 12)
```

## Interpretación y discusión (resumen)
A partir de los promedios observados (tabla anterior), se destacan los siguientes puntos:
- Los ítems relacionados con la **calidad del material** y las **actividades** (Q5, Q6, Q7) obtienen promedios elevados (≥ 4.1), lo que sugiere que el material y los recursos visuales fueron bien valorados por el estudiantado.
- El **simulador** recibe valoraciones buenas en cuanto a conectar teoría y práctica (Q9 = 4.14) y ser útil para visualizar cambios (Q8 = 3.79), aunque la intuición/uso (Q10 = 3.93) y la visualización detallada de microoperaciones (Q11 = 3.57) muestran margen de mejora.
- La **mejora percibida** en el conocimiento del ciclo de instrucción es alta (Q14 = 4.00), lo cual apoya la efectividad pedagógica de la unidad.

## Síntesis cualitativa (comentarios abiertos)
Los comentarios abiertos (13 respuestas en esa sección) coinciden en que lo más útil fue:
- El **seguimiento paso a paso** con el simulador para observar el flujo de ejecución y el comportamiento de registros y memoria.
- Las **actividades prácticas** que emplean VonSim8.
- Dificultades recurrentes mencionadas: comprensión de las **banderas**, lectura/escritura en memoria, y percibir las animaciones del simulador.

## Limitaciones
- Tamaño muestral reducido (n = 14), por lo que los resultados deben interpretarse con cautela.
- Algunos datos (distribuciones completas por respuesta) no estaban disponibles en formato tabular; se trabajó con los promedios provistos en el archivo de resultados.

## Conclusión propuesta (para incorporar en la tesis)
La unidad y el simulador VonSim8 muestran una evaluación positiva por parte del estudiantado, especialmente en la claridad del material y la vinculación teoría-práctica. Se recomiendan mejoras en la interfaz del simulador para hacer más visibles las microoperaciones y un refuerzo específico sobre el manejo de flags y la memoria en futuras iteraciones.

## Código adicional (guardar tabla de resultados)
```{r save, eval=FALSE}
write.csv(encuesta %>% filter(!is.na(Promedio)), "resultados_encuesta_vonsim8.csv", row.names = FALSE)
```
